---
title: "Übung Einheit 10 (Woche 11): Telemetriedaten & Streifgebiete"
subtitle: "Arbeiten mit GPS-Daten von Rotwild und Rentieren mit dem `amt`-Paket"
author:
  - name: Johannes Signer
    orcid: 0000-0002-1771-7775
    email: jmsigner@gwdg.de
    affiliations: Georg-August-Universität Göttingen
date: last-modified
execute:
  warning: false
  message: false
---

## Hintergrund

In dieser Übung arbeiten wir mit GPS-Telemetriedaten von Rotwild (*Cervus elaphus*) und Rentieren (*Rangifer tarandus*). Wir lernen, wie man Telemetriedaten in R einliest, aufbereitet und grundlegende Kenngrößen wie Schrittlängen und Streifgebiete berechnet. Dazu verwenden wir das Paket `amt` (Animal Movement Tools), das speziell für die Analyse von Tierbewegungsdaten entwickelt wurde.

Die Rotwild-Daten sind bei StudIP unter `daten/rotwild.csv` verfügbar. Die Rentierdaten stammen aus einer offenen Datenquelle[^dryad] und sind unter `daten/gpsdata1.csv` zu finden.

[^dryad]: Daten verfügbar unter: <https://datadryad.org/stash/dataset/doi:10.5061/dryad.5337hv7>. Bitte stellen Sie bei einer anderweitigen Verwendung sicher, dass die Nutzungsbedingungen dies erlauben.

```{r, eval = FALSE}
library(amt)
library(tidyverse)
library(lubridate)

dat <- read.csv("daten/rotwild.csv")
head(dat)
str(dat)
```

```{r, echo = FALSE}
library(amt)
library(tidyverse)
library(lubridate)
```

---

## Teil 1: Rotwild-Daten erkunden

Bevor wir mit den Telemetriedaten arbeiten können, müssen wir sie einlesen und in ein für `amt` geeignetes Format bringen. Der zentrale Datentyp in `amt` ist ein **Track** (`trk`), der mit der Funktion `make_track()` erstellt wird.

#### Aufgaben

1. Lesen Sie die Rotwild-Daten ein (`daten/rotwild.csv`) und verschaffen Sie sich einen ersten Überblick mit `head()` und `str()`. Parsen Sie anschließend die Zeitspalte `ts` mit `lubridate::ymd_hms()` und extrahieren Sie den Monat mit `month()`.

2. Erstellen Sie mit `make_track()` einen Track (CRS: EPSG:3035). Vergleichen Sie die Klassen von `dat` und `trk`. Schauen Sie sich den Track mit `inspect()` an — was passiert, wenn Sie `inspect()` auf `dat` anwenden? Prüfen Sie mit `summarize_sampling_rate()`, wie häufig Positionen aufgezeichnet wurden.

3. Bestimmen Sie mit `time_of_day()`, ob eine Position tagsüber oder nachts aufgezeichnet wurde. Berechnen Sie außerdem die Schrittlängen mit `step_lengths()` und die mittlere Schrittlänge (mit `na.rm = TRUE`).

::: {.callout-note collapse="true"}
### Lösungsvorschlag

```{r, eval = FALSE}
# 1: Daten einlesen und Zeitstempel parsen
dat <- read.csv("daten/rotwild.csv")
head(dat)
str(dat)

dat$ts <- ymd_hms(dat$ts)
str(dat)

month(dat$ts)

# 2: Track erstellen und erkunden
trk <- make_track(dat, x, y, ts, id = id, crs = 3035)
trk

class(dat)
class(trk)

inspect(trk)
inspect(dat) # klappt nicht

summarize_sampling_rate(trk)

# 3: Tageszeit und Schrittlängen
trk |> time_of_day()

trk |> step_lengths()
trk |> step_lengths() |> mean()
trk |> step_lengths() |> mean(na.rm = TRUE)
```
:::

---

## Teil 2: Rentierdaten erkunden

In diesem Teil arbeiten wir mit einem größeren Datensatz von weiblichen Rentieren aus Schweden. Wir üben explorative Datenanalyse und lernen `for`-Schleifen kennen, um Berechnungen über mehrere Tiere zu automatisieren.

#### Aufgaben

1. Laden Sie die Rentierdaten (`daten/gpsdata1.csv`) und parsen Sie die Zeitspalte `date` mit `ymd_hms()`. Beantworten Sie folgende Fragen:
   - Wie viele Datenpunkte enthält der Datensatz?
   - Von wie vielen Tieren stammen die Daten?
   - Haben alle Tiere gleich viele Datenpunkte? Verwenden Sie dazu sowohl manuelle Abfragen als auch `table()`.

2. **Exkurs `for`-Schleife:** Schreiben Sie eine Schleife, die für jede Tier-ID die Anzahl der Datenpunkte auf die Konsole ausgibt. Speichern Sie die Ergebnisse anschließend in einem Vektor und erstellen Sie daraus einen `data.frame`.

3. Erstellen Sie einen Track mit `make_track()` (mit den Zusatzspalten `id` und `year`). Berechnen Sie mit einer `for`-Schleife für jedes Tier die mittlere Schrittlänge und das zugehörige Jahr. Berechnen Sie dann die mittlere Schrittlänge **pro Jahr** mit `group_by()` und `summarize()`.

::: {.callout-note collapse="true"}
### Lösungsvorschlag

```{r, eval = FALSE}
# 1: Rentierdaten einlesen und erkunden
dat <- read.csv("daten/gpsdata1.csv")
dat$date <- ymd_hms(dat$date)
head(dat)

nrow(dat)                      # Anzahl Datenpunkte
length(unique(dat$id))         # Anzahl Tiere

# Datenpunkte pro Tier (manuell)
nrow(dat[dat$id == "ren_1107", ])
nrow(dat[dat$id == "ren_1110", ])
nrow(dat[dat$id == "ren_1105", ])

# Kompakter mit table()
table(dat$id)

# 2: for-Schleife
ids <- unique(dat$id)

# Tier-IDs ausgeben
for (i in 1:length(ids)) {
  print(ids[i])
}

# Anzahl Datenpunkte pro Tier ausgeben
for (i in 1:length(ids)) {
  print(nrow(dat[dat$id == ids[i], ]))
}

# Ergebnisse in Vektor speichern
erg <- c()
for (i in 1:length(ids)) {
  erg[i] <- nrow(dat[dat$id == ids[i], ])
}
erg
data.frame(ids, erg)

# 3: Track und mittlere Schrittlänge pro Jahr
trk <- make_track(dat, x, y, date, id = id, year = year)

ids <- unique(trk$id)

sl <- c()  # Vektor für die mittleren Schrittlängen
j  <- c()  # Vektor für die Jahre

for (i in 1:length(ids)) {
  tier_i <- trk |> filter(id == ids[i])
  sl[i]  <- mean(step_lengths(tier_i), na.rm = TRUE)
  j[i]   <- tier_i$year[1]
}

erg <- data.frame(ids, sl, j)

erg |>
  group_by(j) |>
  summarize(mean_sl = mean(sl))
```
:::

---

## Teil 3: Berechnen von Streifgebieten

Streifgebiete (*home ranges*) sind ein zentrales Konzept in der Bewegungsökologie. In `amt` stehen zahlreiche Methoden zur Verfügung, die alle mit `hr_*` beginnen. Wir berechnen das **Minimum Convex Polygon (MCP)** und den **Local Convex Hull (LoCoH)** und vergleichen ihre Flächenschätzungen.

#### Aufgaben

1. Filtern Sie den Track auf das Tier `"r_RG_08_022"` (entfernen Sie vorher Zeilen mit fehlenden Koordinaten). Berechnen Sie ein MCP-Streifgebiet mit `hr_mcp()` — einmal mit dem Standard-Niveau (95 %) und einmal mit 50 % — und stellen Sie beide mit `plot()` dar.

2. Berechnen Sie zusätzlich ein LoCoH-Streifgebiet mit `hr_locoh()`. Vergleichen Sie die geschätzten Flächen (in Hektar) zwischen MCP und LoCoH mit `hr_area()`.

3. *(Zusatzaufgabe)* Berechnen Sie für **jedes Tier** ein MCP-Streifgebiet und ermitteln Sie die mittlere MCP-Fläche pro Jahr. Hat sich die Streifgebietsgröße über die Jahre verändert?

   *Hinweis:* Sie können davon ausgehen, dass jedes Tier nur in einem Jahr vorkommt.

::: {.callout-note collapse="true"}
### Lösungsvorschlag

```{r, eval = FALSE}
# Fehlende Koordinaten entfernen
trk <- trk |> filter(!is.na(x_))

# 1: MCP für ein einzelnes Tier
t1 <- trk |> filter(id == "r_RG_08_022")

mcp1 <- hr_mcp(t1)
plot(mcp1)

mcp1_50 <- hr_mcp(t1, levels = 0.5)
plot(mcp1_50)

# 2: LoCoH und Flächenvergleich
lcoh <- hr_locoh(t1)

plot(lcoh)

hr_area(mcp1) |> mutate(area = area / 1e4)   # in Hektar
hr_area(lcoh) |> mutate(area = area / 1e4)   # in Hektar

# 3: MCP-Fläche für alle Tiere und mittlere Fläche pro Jahr
ids  <- unique(trk$id)
area <- c()
j    <- c()

for (i in 1:length(ids)) {
  tier_i  <- trk |> filter(id == ids[i])
  mcp_i   <- hr_mcp(tier_i)
  area[i] <- hr_area(mcp_i)$area / 1e4
  j[i]    <- year(tier_i$t_[1])
}

erg2 <- data.frame(ids, area, j)

erg2 |>
  group_by(j) |>
  summarize(mean_area_ha = mean(area, na.rm = TRUE))
```
:::
