---
title: "Übung Einheit 8 (Woche 9): Fang-Wiederfang und räumliches Fang-Wiederfang"
author:
  - name: Johannes Signer
    orcid: 0000-0002-1771-7775
    email: jsigner@uni-goettingen.de
    affiliations: Georg-August Universität Göttingen
date: last-modified
execute:
  warning: false
  message: false
---

Ziel dieser Übung ist es, die Dichte von Mäusen mittels klassischem Fang-Wiederfang (Lincoln-Petersen-Schätzer) und räumlichem Fang-Wiederfang (SCR) zu schätzen und die beiden Ansätze zu vergleichen.

Die benötigten Pakete:

```{r}
library(oSCR)
library(tidyverse)
```

## Einlesen der Daten

Mit `readRDS()` können R-Objekte direkt eingeladen werden. Laden Sie die Dateien `oscr_dat.rds` als `dat` und `oscr_trps.rds` als `trps`.

- `dat` enthält alle Fangereignisse mit Tier-ID, Falle, Fangereignis und Geschlecht
- `trps` enthält die Koordinaten der Fallen

```{r, eval = FALSE}
dat  <- readRDS("daten/oscr_dat.rds")
trps <- readRDS("daten/oscr_trps.rds")
```
```{r, echo = FALSE}
dat  <- readRDS(here::here("daten/oscr_dat.rds"))
trps <- readRDS(here::here("daten/oscr_trps.rds"))
```

#### Aufgaben

1. Wie viele Fallen gab es? Schauen Sie sich `trps` an.
2. Wie viele Fänge (Zeilen) enthält `dat`? Wie viele individuelle Tiere wurden gefangen?
3. Wie viele Fangereignisse (`occassion`) gab es, und wie viele Fänge entfielen auf jedes Fangereignis?

::: {.callout-note collapse="true"}
### Lösungsvorschlag

```{r}
# 1
nrow(trps)

# 2
nrow(dat)
n_distinct(dat$PIT)

# 3
unique(dat$occassion)
table(dat$occassion)
```
:::

## Lincoln-Petersen-Schätzer

Der Lincoln-Petersen-Schätzer nutzt zwei Fangereignisse, um die Populationsgröße zu schätzen:

$$\hat{N} = \frac{n_1 \cdot n_2}{m_2}$$

mit $n_1$ = Fänge im ersten Ereignis, $n_2$ = Fänge im zweiten Ereignis, $m_2$ = Wiederfänge (in beiden Ereignissen gefangen).

```{r}
dat12 <- filter(dat, occassion %in% 1:2)
```

#### Aufgaben

4. Berechnen Sie $n_1$ und $n_2$ (Anzahl Fänge je Fangereignis).
5. Bestimmen Sie $m_2$: Wie viele Tiere wurden in *beiden* Fangereignissen gefangen? Nutzen Sie `table(table(dat12$PIT))`.
6. Berechnen Sie $\hat{N}$ und ein 95%-Konfidenzintervall mit:
$$\text{SE} = \hat{N} \sqrt{\frac{(\hat{N}-n_1)(\hat{N}-n_2)}{n_1 \cdot n_2 \cdot (\hat{N}-1)}}$$

::: {.callout-note collapse="true"}
### Lösungsvorschlag

```{r}
# 4
n1 <- filter(dat12, occassion == 1) |> nrow()
n2 <- filter(dat12, occassion == 2) |> nrow()
n1; n2

# 5
table(table(dat12$PIT))
m2 <- 8   # Tiere, die in beiden Ereignissen gefangen wurden

# 6
(N <- (n1 * n2) / m2)

SE <- N * sqrt(((N - n1) * (N - n2)) / (n1 * n2 * (N - 1)))
N + c(-2, 2) * SE
```
:::

## Dichte aus dem Lincoln-Petersen-Schätzer

Um aus $\hat{N}$ eine Dichte zu berechnen, müssen wir die beprobte Fläche abschätzen. Dafür verwenden wir die *Mean Maximum Distance Moved* (MMDM): den mittleren maximalen Abstand zwischen Fangorten eines Tieres. Die effektive Fläche ergibt sich dann als Quadrat mit Seitenlänge $(\text{Fallengitter-Ausdehnung} + \text{MMDM})$.

```{r}
dat2 <- left_join(dat12, trps, c("trap" = "TrapID")) |>
  nest(data = -PIT) |>
  mutate(n = map_int(data, nrow)) |>
  filter(n == 2)

d <- map_dbl(dat2$data, function(x) sqrt(diff(x$x)^2 + diff(x$y)^2))
```

#### Aufgaben

7. Berechnen Sie die MMDM (`mean(d)`). In welcher Einheit ist der Wert?
8. Bestimmen Sie die Ausdehnung des Fallengitters mit `range(trps$x)` und `range(trps$y)`.
9. Berechnen Sie die Dichte in Individuen pro Hektar. Die effektive Fläche (in Metern) ist $(70 + \text{MMDM})^2$; $1 \text{ ha} = 10.000 \text{ m}^2$.

::: {.callout-note collapse="true"}
### Lösungsvorschlag

```{r}
# 7
mean(d)

# 8
range(trps$x)
range(trps$y)

# 9
N / (70 + mean(d))^2 * 1e4   # ind/ha
```
:::

## Räumliches Fang-Wiederfang (SCR) mit `oSCR`

SCR modelliert explizit, wo jedes Tier seinen Aktivitätsmittelpunkt hat und wie die Entdeckungswahrscheinlichkeit mit der Distanz zu diesem Mittelpunkt abnimmt. Dadurch ist keine externe Flächenschätzung nötig.

Als erstes wandeln wir die Daten in ein `oSCR`-Objekt um:

```{r}
x <- data2oscr(
  edf      = dat,
  sess.col = 2,
  occ.col  = 3,
  id.col   = 4,
  sex.col  = 5,
  trap.col = 1,
  ntraps   = 64,
  K        = 5,
  tdf      = list(as.data.frame(trps)))
```

Dann definieren wir das Zustandsraum-Objekt (`ssDF`), das das Studiengebiet abgrenzt:

```{r}
ssDF <- make.ssDF(scrFrame = x$scrFrame, buffer = 10, res = 5)
```

#### Aufgaben

10. Visualisieren Sie die Fanghistorien mit `spiderplot(x$scrFrame)` und das Studiengebiet mit `plot(ssDF)`. Was zeigen die Verbindungslinien im Spiderplot?
11. Passen Sie zwei Modelle an. Im Null-Modell (`m1`) sind Dichte $D$, Basisentdeckungswahrscheinlichkeit $p_0$ und Bewegungsradius $\sigma$ konstant. Im zweiten Modell (`m2`) hängt $\sigma$ vom Geschlecht ab. Vergleichen Sie die Modelle anhand des AIC.

```{r}
#| eval: false
m1 <- oSCR.fit(
  model    = list(D ~ 1, p0 ~ 1, sig ~ 1),
  scrFrame = x$scrFrame, ssDF = ssDF)

m2 <- oSCR.fit(
  model    = list(D ~ 1, p0 ~ 1, sig ~ sex),
  scrFrame = x$scrFrame, ssDF = ssDF)
```

12. Lesen Sie die geschätzten Parameter für `m1` aus (`get.real()`). Wie groß sind $p_0$, $\sigma$ und die Dichte pro Pixel?

::: {.callout-note collapse="true"}
### Lösungsvorschlag

```{r}
#| eval: false

# 10
spiderplot(x$scrFrame)
plot(ssDF)
# Verbindungslinien zeigen Tiere, die an mehreren Fallen gefangen wurden.

# 11
m1$AIC
m2$AIC

# 12
get.real(m1, newdata = data.frame(x = 1), type = "det")
get.real(m1, newdata = data.frame(x = 1), type = "sig")
get.real(m1, newdata = data.frame(x = 1), type = "dens")
```
:::

## Abundanz und Vergleich

#### Aufgaben

13. Berechnen Sie die geschätzte Gesamtabundanz aus `m1` als Summe der pixelweisen Dichten. Schließen Sie ein Konfidenzintervall ein.

```{r}
#| eval: false
d1 <- get.real(m1, type = "dens")
sum(d1[[1]]$estimate)
sum(d1[[1]]$lwr)
sum(d1[[1]]$upr)
```

14. Vergleichen Sie die Abundanz- und Dichteschätzungen von Lincoln-Petersen und SCR. Welche Methode erscheint Ihnen zuverlässiger — und warum?

::: {.callout-note collapse="true"}
### Lösungsvorschlag

```{r}
#| eval: false

# 13
d1 <- get.real(m1, type = "dens")
round(sum(d1[[1]]$estimate))
# 95%-KI
round(sum(d1[[1]]$lwr))
round(sum(d1[[1]]$upr))

# 14
# Lincoln-Petersen:
N
N + c(-2, 2) * SE

# SCR schätzt die Fläche implizit durch den Aktivitätsraum der Tiere und
# ist daher robuster gegenüber der willkürlichen Wahl der Puffergröße (MMDM).
# Außerdem nutzt SCR alle Fangereignisse, nicht nur die ersten zwei.
```
:::
