---
title: "Übung Einheit 9 (Woche 10): Verteilungen in der Bewegungsökologie"
subtitle: "Nach Moll et al. 2021 (Schrittlängen & Richtungen bei Tag und Nacht)"
author:
  - name: Johannes Signer
    orcid: 0000-0002-1771-7775
    email: jmsigner@gwdg.de
    affiliations: Georg-August-Universität Göttingen
date: last-modified
execute:
  warning: false
  message: false
---

## Hintergrund

In dieser Übung versuchen wir zentrale Analyseschritte aus Moll et al. (2021)[^moll] zu wiederholen. Remington Moll dokumentierte eine seltene Langstreckenwanderung eines Weißwedelhirsches (*Odocoileus virginianus*) und analysierte, wie sich die Schrittlängen- und Richtungsverteilungen zwischen Tag und Nacht unterscheiden.

[^moll]: Moll, R. J. et al. (2021). A 'landscape of fear' during dispersal? The case of an exploratory white-tailed deer. *Ecology and Evolution*, 11, 3641–3652. <https://doi.org/10.1002/ece3.7354>

Die Rohdaten sind bei StudIP:

```{r, eval = FALSE}
library(amt)
library(tidyverse)

dat <- read_csv("daten/moll_et_al2021.csv")
head(dat, 3)
```

```{r, echo = FALSE}
library(amt)
library(tidyverse)

url <- paste0(
  "https://raw.githubusercontent.com/jmsigner/",
  "movement_ecology_1/main/data/moll_et_al2021.csv"
)
dat <- read_csv(url)
head(dat, 3)
```

Die Spalten `x` und `y` enthalten geographische Koordinaten (WGS84, EPSG:4326), `t` den Zeitstempel im Format `MM/DD/YYYY HH:MM`.

---

## Teil 1: Daten aufbereiten 

Moll et al. (2021) identifizierten die Dispersionsphase als den Zeitraum zwischen dem *4. und 24. November 2017*. Die GPS-Daten werden auf ein Intervall von *90 Minuten* resampled und anschließend in UTM-Koordinaten (Zone 15N, EPSG:32615) transformiert.

#### Aufgaben

1. Parsen Sie die Zeitspalte `t` mit `lubridate::mdy_hm()`. Verwenden Sie dabei die Zeitzone `"America/Chicago"`. Filtern Sie anschließend den Datensatz auf den Zeitraum 4.–24. November 2017.

2. Erstellen Sie einen Track mit `make_track()` (CRS: 4326). Verwenden Sie `summarize_sampling_rate()`, um das mittlere Erfassungsintervall zu bestimmen. Resampling auf 90-Minuten-Intervall mit einer Toleranz von 10 Minuten; entfernen Sie Bursts mit weniger als 3 Punkten.

3. Transformieren Sie den Track ins UTM-Koordinatensystem (EPSG:32615) mit `transform_coords()`. Berechnen Sie danach Schritte mit `steps_by_burst()` und annotieren Sie jeden Schritt mit der Tageszeit (`time_of_day(where = "both")`). Wie viele Schritte entfallen auf Tag bzw. Nacht?

::: {.callout-note collapse="true"}
### Lösungsvorschlag

```{r}
# 1: Zeitstempel parsen und Dispersionsphase filtern
dat$t <- mdy_hm(dat$t, tz = "America/Chicago")
dat <- filter(dat, t >= ymd("2017-11-04"), t <= ymd("2017-11-24"))
range(dat$t)

# 2: Track erstellen, Sampling Rate prüfen, resampling
trk <- make_track(dat, x, y, t, crs = 4326)
summarize_sampling_rate(trk)

trk1 <- trk |>
  track_resample(rate = minutes(90), tolerance = minutes(10)) |>
  filter_min_n_burst(min_n = 3)

# 3: UTM-Transformation, Schritte, Tageszeit
trk1 <- transform_coords(trk1, 32615)

steps <- trk1 |>
  steps_by_burst() |>
  time_of_day(where = "both")

table(steps$tod_start_)
```
:::

---

## Teil 2: Schrittlängen- und Richtungsverteilungen

Nachdem die Schritte berechnet sind, schauen wir uns die Verteilungen von Schrittlängen und Richtungen getrennt für Tag und Nacht an und passen statistische Verteilungen an.

#### Aufgaben

1. Erstellen Sie je eine Abbildung für die Schrittlängenverteilung (`sl_`) und die Richtungsverteilung (`ta_`), jeweils getrennt nach Tageszeit (`tod_start_`). Beschreiben Sie, was Sie sehen: Welche Tageszeit zeigt längere Schritte? Sehen Sie einen Unterschied in der Richtungsverteilung?

2. Passen Sie mit `fit_distr()` eine **Gamma-Verteilung** an die Schrittlängen für Tag und Nacht getrennt an. Vergleichen Sie die geschätzten Parameter (`shape` und `scale`). 

3. Passen Sie eine **Von-Mises-Verteilung** an `ta_` für Tag und Nacht an. Vergleichen Sie den Konzentrationsparameter $\kappa$ zwischen den beiden Tageszeiten. Was sagt ein großes $\kappa$ über das Bewegungsverhalten aus?

::: {.callout-note collapse="true"}
### Lösungsvorschlag

```{r}
# 1 — Explorative Abbildungen
steps |>
  ggplot(aes(sl_, fill = tod_start_)) +
  geom_density(alpha = 0.5) +
  labs(x = "Schrittlänge [m]", y = "Dichte",
       fill = "Tageszeit", title = "Schrittlängenverteilung Tag vs. Nacht") +
  theme_minimal()

steps |>
  ggplot(aes(ta_, fill = tod_start_)) +
  geom_density(alpha = 0.5) +
  scale_x_continuous(
    breaks = c(-pi, -pi/2, 0, pi/2, pi),
    labels = c("-180°", "-90°", "0°", "90°", "180°")
  ) +
  labs(x = "Richtung [rad]", y = "Dichte",
       fill = "Tageszeit", title = "Richtungsverteilung Tag vs. Nacht") +
  theme_minimal()

# 2 — Gamma für Schrittlängen
sl_day   <- fit_distr(filter(steps, tod_start_ == "day")$sl_,   "gamma")
sl_night <- fit_distr(filter(steps, tod_start_ == "night")$sl_, "gamma")

sl_day$params
sl_night$params

# 3 — Von-Mises für Richtungen
dir_day   <- fit_distr(filter(steps, tod_start_ == "day")$ta_,   "vonmises")
dir_night <- fit_distr(filter(steps, tod_start_ == "night")$ta_, "vonmises")

dir_day$params
dir_night$params
# Größeres κ nachts → stärkere Richtungskorrelation → das Tier bewegt sich
# gerichteter (korrelierter Zufallspfad, CRW); tagsüber ist κ kleiner,
# die Bewegung nähert sich einem einfachen Zufallspfad (RW) an.
```
:::

---

## Teil 3: Mittlere Schrittlänge und Unsicherheit

In einem letzten Schritt berechnen wir aus den geschätzten Gamma-Parametern die **erwartete Schrittlänge** ($\mu = \text{shape} \times \text{scale}$) und propagieren die Parameterunsicherheit mit der Delta-Methode, um Konfidenzintervalle zu erhalten.

#### Aufgaben

1. Berechnen Sie die mittlere Schrittlänge für Tag und Nacht direkt aus den geschätzten Gamma-Parametern (`shape × scale`). Stellen Sie die angepassten Gamma-Dichten zusammen mit den empirischen Dichten (`geom_density()`) in einer Abbildung dar (je Tageszeit ein Panel).

2. Berechnen Sie ein Konfidenzintervall für die erwartete Schrittlänge für Tag und Nacht.

3. Visualisieren Sie die mittleren Schrittlängen mit Konfidenzintervallen als `geom_pointrange()`-Abbildung. Beschreiben Sie das Ergebnis: Was bedeuten die Unterschiede zwischen Tag und Nacht für das Dispersionsverhalten des Hirsches?

::: {.callout-note collapse="true"}
### Lösungsvorschlag

```{r}
# 1 — Mittlere Schrittlänge & Abbildung mit angepassten Kurven
mu_day   <- sl_day$params$shape   * sl_day$params$scale
mu_night <- sl_night$params$shape * sl_night$params$scale

# Abbildung: empirische Dichte + angepasste Gamma-Kurve
x_seq <- seq(1, 5000, length.out = 300)

sls <- bind_rows(
  tibble(
    sl_      = x_seq,
    dens     = dgamma(x_seq, sl_day$params$shape,   scale = sl_day$params$scale),
    tod_start_ = "day"
  ),
  tibble(
    sl_      = x_seq,
    dens     = dgamma(x_seq, sl_night$params$shape, scale = sl_night$params$scale),
    tod_start_ = "night"
  )
)

steps |>
  ggplot(aes(x = sl_)) +
  geom_density(fill = "grey80", alpha = 0.6) +
  geom_line(aes(y = dens), data = sls, col = "firebrick", linewidth = 1) +
  facet_wrap(~ tod_start_, scales = "free") +
  labs(x = "Schrittlänge [m]", y = "Dichte",
       title = "Empirische Dichte vs. angepasste Gamma-Verteilung") +
  theme_minimal()

# 2: Berechnen der CI
res <- tibble(
  wann = c("Tag", "Nacht"), 
  est = c(sl_day$params$shape * sl_day$params$scale, 
          sl_night$params$shape * sl_night$params$scale), 
  lci = c(
    (sl_day$params$shape - 2 * sqrt(sl_day$vcov["shape", "shape"])) * 
      (sl_day$params$scale - 2 * sqrt(sl_day$vcov["scale", "scale"])), 
    (sl_night$params$shape - 2 * sqrt(sl_night$vcov["shape", "shape"])) * 
      (sl_night$params$scale - 2 * sqrt(sl_night$vcov["scale", "scale"])) 
  ), 
  uci = c(
    (sl_day$params$shape + 2 * sqrt(sl_day$vcov["shape", "shape"])) * 
      (sl_day$params$scale + 2 * sqrt(sl_day$vcov["scale", "scale"])), 
    (sl_night$params$shape + 2 * sqrt(sl_night$vcov["shape", "shape"])) * 
      (sl_night$params$scale + 2 * sqrt(sl_night$vcov["scale", "scale"])) 
  )
)


# 3: Visualisierung
res |>
  ggplot(aes(x = wann, y = est, ymin = lci, ymax = uci)) +
  geom_pointrange(size = 1, linewidth = 1, col = c("goldenrod", "steelblue4")) +
  labs(y = "Mittlere Schrittlänge [m]",
       title = "Erwartete Schrittlänge bei Tag und Nacht (± 95% KI)") +
  theme_minimal(base_size = 13)

# Interpretation: Die Konfidenzintervalle überlappen nicht → der Unterschied
# ist statistisch klar. Nachts legt der Hirsch im Durchschnitt deutlich
# längere Schritte zurück, was eine aktive, gerichtete Dispersionsbewegung
# nahe legt. Tagsüber dominiert kurzes, ungerichtetes Umherbewegen (Ruhe, Äsen).
```
:::
