---
title: "Übung Woche 4: Vorkommen von Luchs"
author:
  - name: Johannes Signer
    orcid: 0000-0002-1771-7775
    email: jsigner@uni-goettingen.de
    affiliations: Georg-August Universität Göttingen
date: last-modified
---

# Teil 1: Laden der Daten 

Laden Sie die Daten mit der Funktion `read_rds()` aus dem Paket `tidyverse`

Erstellen Sie dann eine Abbildung (ein Punkt oder Viereck) pro Rasterzelle
und weisen Sie jeder Rasterzelle eine Farbe zu, ob der Luchs vorkommt oder
nicht.
Sie können dafür entweder `plot()` oder `ggplot()` verwenden.

### Lösungsvorschlag

```{r, }
#| code-fold: true
#| eval: false
library(tidyverse)

dat <- read_rds(here::here("daten/lynx.rds"))
head(dat)

ggplot(dat, aes(x, y, fill = lynx)) + geom_tile()
```


# Teil 2: Wahrscheinlichkeit, dass der Luchs in einer Zelle vorkommt 

Berechnen Sie die Wahrscheinlichkeit, dass der Luchs in einer Zelle vorkommt.
Ignorieren Sie Kovariaten und räumliche Zusammenhänge.

### Lösungsvorschlag

```{r, }
#| code-fold: true
#| eval: false
mean(dat$lynx)
nrow(dat)
```


Berechnen Sie nun die Wahrscheinlichkeit, dass der Luchs in einer Zelle
vorkommt für 4 unterschiedliche Szenarien und berücksichtigen Sie die
Kovariaten Anteil Wald (Spalte `anteil_wald`) und den Breitengrad (Spalte `y`).
i. Anteil Wald < 0.5 und Breitengrad < 50
ii. Anteil Wald < 0.5 und Breitengrad > 50
iii. Anteil Wald > 0.5 und Breitengrad < 50
iv. Anteil Wald > 0.5 und Breitengrad > 50

### Lösungsvorschlag

```{r, }
#| code-fold: true
#| eval: false

# i. Anteil Wald < 0.5 und Breitengrad < 50
filter(dat, anteil_wald < 0.5, y < 50) |> summarize(m = mean(lynx))
# ii. Anteil Wald < 0.5 und Breitengrad > 50
filter(dat, anteil_wald < 0.5, y > 50) |> summarize(m = mean(lynx))
# iii. Anteil Wald > 0.5 und Breitengrad < 50
filter(dat, anteil_wald > 0.5, y < 50) |> summarize(m = mean(lynx))
# iv. Anteil Wald > 0.5 und Breitengrad > 50
filter(dat, anteil_wald > 0.5, y > 50) |> summarize(m = mean(lynx))
```


# Teil 3: Wahrscheinlichkeit als LM 

Berechnen Sie erneut die Wahrscheinlichkeit, dass der Luchs in einer Zelle
vorkommt, aber diesmal mittels eines linearen Models:

Verwenden Sie dafür den Befehl `lm()` und setzen Sie zwei Argumente:
- Die Formel, die die Struktur des Models beschreibt. Geben Sie Zielvariable an
dann eine Tilde (~) und dann die erklärenden Variable(n) (= Kovariaten).
Wenn Sie keine erklärenden Variabln verwenden wollen, können Sie einfach 1
angeben und das Modell berechnet den globalen Mittelwert.

Hier ist `lynx` die Zielvariable.
Man kann das Modell so ausformulieren:
Das Luchsvorkommen (Zielvariable) wird erklärt durch (~) .... .

1. Verwenden Sie erst ein lineares Modell, das nur einen Intercept hat (`y ~ 1`)
und speichern Sie das Ergebnis als `m1` ab. Vergleichen Sie das Ergebnis mit
Aufgabe 2.
2. Passen Sie ein zweites Model anlund fügen Sie die Kovariaten Breitengrad
und Anteil Wald als Kovariaten (= erklärende Variablen) hinzu und speichern
Sie dieses Model als `m2` ab.
3. Machen Sie für `m2` eine Vorhersage für die Vorkommenswahrscheinlichkeit
von Luchsen und verwenden Sie für die zwei Kovariaten den beobachteten
Wertebereich.

Mit der Funktion `predict()` können Sie aus einem Modell Vorhersagen machen.
Verwenden Sie dazu das Argument `newdata`, um anzugeben für welche
Kovariatenwerte Sie eine Vorhersage machen möchten.
Die Funktion `expand.grid()` kann das Erstellen von neuen Daten deutlich
vereinfachen.

**Optional** Falls Sie schneller fertig sind, passen Sie ein Modell `m3` an und fügen Sie eine Interaktion wischen dem Breiten Grad und dem Waldanteil hinzu. 


### Lösungsvorschlag

```{r, }
#| code-fold: true
#| eval: false

m1 <- lm(lynx ~ 1, data = dat)
m2 <- lm(lynx ~ y + anteil_wald, data = dat)
m3 <- lm(lynx ~ y * anteil_wald, data = dat)

summary(m1)
summary(m2)

# Vorhersage m2
range(dat$y)
nd <- expand_grid(anteil_wald = c(0, 0.5, 1), y = 35:70)
nd$luchs.p <- predict(m2, nd)

ggplot(nd, aes(y, luchs.p, col = factor(anteil_wald))) + geom_line()

# Vorhersage m3
range(dat$y)
nd$luchs.p <- predict(m3, nd)

ggplot(nd, aes(y, luchs.p, col = factor(anteil_wald))) + geom_line()

```
