---
title: "Übung Einheit 11 und 12 (Woche 13 und 14): Habitatselektion"
subtitle: "Jacobs-Index, χ²-Test und Resource Selection Functions mit `amt`"
author:
  - name: Johannes Signer
    orcid: 0000-0002-1771-7775
    email: jmsigner@gwdg.de
    affiliations: Georg-August-Universität Göttingen
date: last-modified
execute:
  warning: false
  message: false
---

```{r}
#| echo: false
knitr::opts_knit$set(root.dir = here::here())
```


## Hintergrund

In dieser Übung analysieren wir die Habitatselektion von Rotwild (*Cervus elaphus*) anhand von GPS-Telemetriedaten und einer Landbedeckungskarte. Wir berechnen zunächst den **Jacobs-Index** und einen **χ²-Test**, um zu prüfen, ob Wald präferiert oder gemieden wird (Eineit 11). In der nächsten Woche (Einheit 12) passen wir eine **Resource Selection Function (RSF)** an — ein logistisches Regressionsmodell, das beobachtete Positionen mit zufällig gezogenen Hintergrundpunkten vergleicht.

Die Daten sind bei StudIP unter `daten` verfügbar:

- `landcover.tif` — Landbedeckungsraster (ESA WorldCover, 10 m Auflösung, EPSG:3035)
- `reddeer.csv` — GPS-Positionen eines Rotwildindividuums (EPSG:3035)

Die Landbedeckungsklassen im Raster sind:

| Wert | Klasse |
|------|--------|
| 10 | Wald |
| 30 | Grünland |
| 40 | Ackerland |
| 50 | Bebauung |
| 60 | Offenboden / spärliche Vegetation |
| 80 | Gewässer |
| 90 | Feuchtgebiet |


```{r}
library(terra)
library(tidyverse)
library(amt)
```


---

## Teil 1: Daten einlesen und Kovariaten erstellen

Bevor wir Habitatselektion berechnen können, müssen wir das Landbedeckungsraster laden und daraus thematische Kovariaten ableiten. Wir erstellen drei Kovariaten:

1. **Wald** (binär: 1 = Wald, 0 = kein Wald)
2. **Siedlung** (binär: 1 = bebaut, 0 = nicht bebaut)
3. **Distanz zur Siedlung** (kontinuierlich, in Metern)

Die Funktion `distance()` aus `terra` berechnet für jede Rasterzelle die Distanz zur nächsten Zelle mit einem bestimmten Wert. Dazu müssen alle anderen Zellen zuvor auf `NA` gesetzt werden.

#### Aufgaben

1. Laden Sie das Landbedeckungsraster (`landcover.tif`) mit `rast()` und stellen Sie es mit `plot()` dar.

2. Erstellen Sie die drei Kovariaten `wald`, `siedlung` und `dsiedlung` wie im Coderahmen gezeigt. Fassen Sie alle drei mit `rast(list(...))` zu einem gemeinsamen Raster-Stack zusammen und vergeben Sie die Namen `"wald"`, `"siedlung"` und `"dsiedlung"`.

3. Lesen Sie die Telemetriedaten (`reddeer.csv`) ein und erstellen Sie mit `make_track()` einen Track (CRS: EPSG:3035).

::: {.callout-note collapse="true"}
### Kurze Einführung in `terra`

`terra` ist das Standard-R-Paket für die Arbeit mit Rasterdaten (z.B. Satellitenbild, Geländemodell, Landbedeckungskarte). Die wichtigsten Konzepte für diese Übung:

**Raster laden und anzeigen**

```r
lc <- rast("daten/landcover.tif")  # Raster einlesen
plot(lc)                     # Darstellen
```

Ein `SpatRaster`-Objekt speichert neben den Zellwerten auch Ausdehnung, Auflösung und Koordinatensystem.

**Logische Operationen auf Rastern**

Auf einem `SpatRaster` können Sie direkt rechnen — das gilt zellenweise für alle Pixel:

```r
wald <- as.numeric(lc == 10)  # 1 wo Klasse 10, sonst 0
```

**`NA`-Werte setzen und Distanz berechnen**

`distance()` berechnet für jede Zelle die Distanz zur nächsten Nicht-`NA`-Zelle. Um die Distanz zur Siedlung zu erhalten, setzen wir alle Nicht-Siedlungs-Zellen auf `NA`:

```r
dsiedlung[] <- ifelse(dsiedlung[], 1, NA)
dsiedlung <- distance(dsiedlung)
```

**Mehrere Raster zu einem Stack zusammenfassen**

```r
env <- rast(list(wald, siedlung, dsiedlung))
names(env) <- c("wald", "siedlung", "dsiedlung")
```

Danach kann man mit `env[["wald"]]` oder `env$wald` auf einzelne Schichten zugreifen.
:::

```{r}
#| eval: false

# 1: Landbedeckungsraster laden
lc <- rast(___)
plot(lc)

# 2a: Binäre Kovariate Wald (Klasse 10)
wald <- as.numeric(lc == ___)

# 2b: Binäre Kovariate Siedlung (Klasse 50)
siedlung <- as.numeric(lc == ___)

# 2c: Distanz zur nächsten Siedlungszelle
# Zuerst alle Nicht-Siedlungs-Zellen auf NA setzen, dann distance() anwenden
dsiedlung <- siedlung
dsiedlung[] <- ifelse(dsiedlung[], ___, NA)
dsiedlung <- distance(___)

# 2d: Zu einem Raster-Stack zusammenfassen
env <- rast(list(___, ___, ___))
names(env) <- c("wald", "siedlung", "dsiedlung")

# 3: Telemetriedaten einlesen und Track erstellen
deer <- read_csv("daten/reddeer.csv")
deer <- make_track(deer, ___, ___, ___, crs = ___)
```

::: {.callout-note collapse="true"}
### Lösungsvorschlag

```{r}
#| eval: true

# 1: Landbedeckungsraster laden
lc <- rast("daten/landcover.tif")
plot(lc)

# 2a: Binäre Kovariate Wald (Klasse 10)
wald <- as.numeric(lc == 10)

# 2b: Binäre Kovariate Siedlung (Klasse 50)
siedlung <- as.numeric(lc == 50)

# 2c: Distanz zur nächsten Siedlungszelle
dsiedlung <- siedlung
dsiedlung[] <- ifelse(dsiedlung[], 1, NA)
dsiedlung <- distance(dsiedlung)

# 2d: Zu einem Raster-Stack zusammenfassen
env <- rast(list(wald, siedlung, dsiedlung))
names(env) <- c("wald", "siedlung", "dsiedlung")

# 3: Telemetriedaten einlesen und Track erstellen
deer <- read_csv("daten/reddeer.csv")
deer <- make_track(deer, x_, y_, t_, crs = 3035)
```
:::

---

## Teil 2: Jacobs-Index für Wald

Der Jacobs-Index $D_i$ quantifiziert, ob eine Habitatklasse präferiert ($D > 0$) oder gemieden ($D < 0$) wird:

$$D_i = \frac{r_i - p_i}{r_i + p_i - 2\,r_i\,p_i}$$

wobei $r_i$ der Anteil genutzter Punkte in Klasse $i$ und $p_i$ der Anteil verfügbarer Fläche ist.

Als verfügbares Habitat definieren wir das **MCP-Streifgebiet** (100 %-Isopleth) des Tieres. Das genutzte Habitat sind die beobachteten GPS-Positionen.

#### Aufgaben

1. Berechnen Sie das MCP-Streifgebiet (`hr_mcp()`, `levels = 1`) und extrahieren Sie das Isopleths-Polygon mit `hr_isopleths()`. Stellen Sie das Streifgebiet über dem Waldlayer dar.

2. Schneiden Sie den `wald`-Raster mit `crop()` und `mask()` auf das Streifgebiet zu. Berechnen Sie die Anteile der Klassen (0/1) im verfügbaren Habitat mit `prop.table(table(...))`.

3. Extrahieren Sie für jede Tierposition den Waldwert mit `extract_covariates()` und berechnen Sie die Anteile im genutzten Habitat.

4. Berechnen Sie den Jacobs-Index für Wald mit der Funktion `ji()` aus dem Coderahmen.

```{r}
#| eval: false

# 1: MCP-Streifgebiet berechnen und darstellen
hr1 <- hr_isopleths(hr_mcp(deer, levels = ___))
plot(wald)
plot(hr1, add = TRUE)

# 2: Raster auf Streifgebiet zuschneiden und Verfügbarkeit berechnen
verf <- mask(crop(___, hr1), hr1)
p_v <- prop.table(table(verf[]))
p_v

# 3: Kovariaten für beobachtete Punkte extrahieren und Nutzung berechnen
t1 <- extract_covariates(deer, ___)
p_g <- prop.table(table(t1$___))
p_g

# 4: Jacobs-Index berechnen
ji <- function(genutzt, verfuegbar) {
  (genutzt - verfuegbar) / (genutzt + verfuegbar - 2 * genutzt * verfuegbar)
}

gv <- data.frame(
  was    = c("sonstiges", "wald"),
  verf   = c(p_v),
  gen    = c(p_g)
)

gv$ji <- ji(gv$___, gv$___)
gv
```

::: {.callout-note collapse="true"}

### Lösungsvorschlag

```{r}
#| eval: true

# 1: MCP-Streifgebiet berechnen und darstellen
hr1 <- hr_isopleths(hr_mcp(deer, levels = 1))
plot(wald)
plot(hr1, add = TRUE)

# 2: Raster auf Streifgebiet zuschneiden und Verfügbarkeit berechnen
verf <- mask(crop(wald, hr1), hr1)
p_v <- prop.table(table(verf[]))
p_v

# 3: Kovariaten für beobachtete Punkte extrahieren und Nutzung berechnen
t1 <- extract_covariates(deer, wald)
p_g <- prop.table(table(t1$ESA_WorldCover_10m_2021_V200_N51E009_Map))
p_g

# 4: Jacobs-Index berechnen
ji <- function(genutzt, verfuegbar) {
  (genutzt - verfuegbar) / (genutzt + verfuegbar - 2 * genutzt * verfuegbar)
}

gv <- data.frame(
  was    = c("sonstiges", "wald"),
  verf   = c(p_v),
  gen    = c(p_g)
)

gv$ji <- ji(gv$gen, gv$verf)
gv
```
:::

---

## Teil 3: χ²-Test und Konfidenzintervalle

Der Jacobs-Index liefert eine Effektgröße, sagt aber nichts über statistische Signifikanz. Mit einem **χ²-Test** können wir prüfen, ob die beobachtete Verteilung der Punkte auf die Habitatklassen von der erwarteten Verteilung (= Verfügbarkeit) abweicht. Zusätzlich berechnen wir **Bonferroni-korrigierte Konfidenzintervalle** für den Anteil jeder Klasse.

#### Aufgaben

1. Fügen Sie dem `data.frame` `gv` aus Teil 2 eine Spalte `gen_n` hinzu (absolute Anzahl genutzter Punkte pro Klasse = `gen × nrow(t1)`). Führen Sie dann `chisq.test()` durch — übergeben Sie die absoluten Häufigkeiten als `x` und die Verfügbarkeitsanteile als `p`.

2. Berechnen Sie Bonferroni-korrigierte 95 %-Konfidenzintervalle für den Anteil jeder Klasse. Das Quantil der Standardnormalverteilung ergibt sich aus `qnorm(1 - 0.05 / (2 * m))`, wobei $m$ die Anzahl der Klassen ist. Der Fehlerspielraum ist $z \cdot \sqrt{\hat{p}(1-\hat{p})/n}$.

3. Stellen Sie das Ergebnis grafisch dar: Zeigen Sie Anteile mit Konfidenzintervallen als `geom_pointrange()` und die Verfügbarkeit als roten Punkt (`geom_point(aes(y = verf), col = "red")`). Überlappen die Konfidenzintervalle die Verfügbarkeitswerte?

```{r}
#| eval: false

# 1: χ²-Test
gv$gen_n <- nrow(t1) * gv$___
chisq.test(___, p = ___)

# 2: Bonferroni-Konfidenzintervalle
m <- nrow(gv)   # Anzahl Klassen
z <- qnorm(1 - 0.05 / (2 * ___))
fb <- z * sqrt((gv$gen * (1 - gv$gen)) / nrow(t1))

gv$lci <- gv$gen - ___
gv$uci <- gv$gen + ___
gv

# 3: Grafische Darstellung
ggplot(gv, aes(was, gen)) +
  geom_pointrange(aes(ymin = ___, ymax = ___)) +
  geom_point(aes(y = ___), col = "red") +
  labs(x = "", y = "Anteil")
```
::: {.callout-note collapse="true"}

### Lösungsvorschlag

```{r}
#| eval: true

# 1: χ²-Test
gv$gen_n <- nrow(t1) * gv$gen
chisq.test(gv$gen_n, p = gv$verf)

# 2: Bonferroni-Konfidenzintervalle
m <- nrow(gv)
z <- qnorm(1 - 0.05 / (2 * m))
fb <- z * sqrt((gv$gen * (1 - gv$gen)) / nrow(t1))

gv$lci <- gv$gen - fb
gv$uci <- gv$gen + fb
gv

# 3: Grafische Darstellung
ggplot(gv, aes(was, gen)) +
  geom_pointrange(aes(ymin = lci, ymax = uci)) +
  geom_point(aes(y = verf), col = "red") +
  labs(x = "", y = "Anteil")
```
:::

---

## Teil 4: Jacobs-Index für Siedlung *(Aufgabe)*

Wiederholen Sie die Analyse aus den Teilen 2 und 3 für die Kovariate **Siedlung**.

*Hinweis:* Bei der Berechnung von `p_g` für Siedlung kann es sein, dass im genutzten Habitat keine Siedlungspixel vorkommen. In diesem Fall enthält `p_g` nur eine Klasse (0). Passen Sie die Erstellung von `gv` entsprechend an (z. B. `gen = c(p_g[1], 1 - p_g[1])`).

```{r}
#| eval: false

# Verfügbarkeit für Siedlung berechnen
verf_s <- mask(crop(___, hr1), hr1)
p_v_s  <- prop.table(table(verf_s[]))

# Nutzung für Siedlung extrahieren
t1_s <- extract_covariates(deer, ___)
p_g_s <- prop.table(table(t1_s$___))

# data.frame zusammenstellen (Achtung: ggf. fehlende Klasse in p_g_s)
gv_s <- data.frame(
  was  = c("sonstiges", "siedlung"),
  verf = c(p_v_s),
  gen  = c(p_g_s[1], 1 - p_g_s[1])
)

gv_s$ji <- ji(gv_s$___, gv_s$___)
gv_s
```

::: {.callout-note collapse="true"}
### Lösungsvorschlag

```{r}
#| eval: true

# Verfügbarkeit für Siedlung berechnen
verf_s <- mask(crop(siedlung, hr1), hr1)
p_v_s  <- prop.table(table(verf_s[]))

# Nutzung für Siedlung extrahieren
t1_s <- extract_covariates(deer, siedlung)
p_g_s <- prop.table(table(t1_s$ESA_WorldCover_10m_2021_V200_N51E009_Map))

# data.frame zusammenstellen
gv_s <- data.frame(
  was  = c("sonstiges", "siedlung"),
  verf = c(p_v_s),
  gen  = c(p_g_s[1], 1 - p_g_s[1])
)

gv_s$ji <- ji(gv_s$gen, gv_s$verf)
gv_s
```
:::

---

## Teil 5: Resource Selection Function (RSF)

Der Jacobs-Index und der χ²-Test erlauben nur die Analyse **einer** binären Kovariate auf einmal. Eine **RSF** ist ein logistisches Regressionsmodell, das gleichzeitig mehrere Kovariaten berücksichtigen und deren relative Bedeutung schätzen kann.

Das Prinzip: Wir ziehen **zufällige Hintergrundpunkte** aus dem verfügbaren Habitat (mit `random_points()`), versehen alle Punkte (beobachtet + zufällig) mit Kovariaten, und modellieren den binären Response `case_` (TRUE = beobachtet, FALSE = zufällig) mit `glm(..., family = binomial())`.

#### Aufgaben

1. Erstellen Sie zufällige Hintergrundpunkte mit `random_points()` und versehen Sie diese zusammen mit den Tierbeobachtungen mit allen Kovariaten aus `env` (`extract_covariates()`). Stellen Sie die Verteilung der Kovariate `wald` mit `geom_bar()` dar — einmal für beobachtete und zufällige Punkte getrennt (`fill = case_`, `position = "fill"`).

2. Stellen Sie analog die Verteilungen für `siedlung` und `dsiedlung` dar. Was fällt auf?

3. Passen Sie zwei Modelle an:
   - `m1`: `case_ ~ wald + siedlung`
   - `m2`: `case_ ~ wald + dsiedlung`
   
   Vergleichen Sie beide mit `AIC()`. Welches Modell passt besser?

4. Erstellen Sie ein drittes Modell `m2a` mit `log1p(dsiedlung)` statt `dsiedlung`. Begründen Sie kurz, warum eine logarithmische Transformation sinnvoll sein kann. Vergleichen Sie alle drei Modelle mit `AIC()`.

```{r}
#| eval: false

# 1: Zufällige Punkte und Kovariaten
rp <- deer |> random_points()
rp <- rp |> extract_covariates(___)

# Verteilung Wald
rp |> ggplot(aes(factor(___), fill = ___)) +
  geom_bar(position = "fill") +
  labs(x = "Wald", y = "Anteil", fill = "Beobachtet")

# 2: Verteilung Siedlung und Distanz zur Siedlung
rp |> ggplot(aes(factor(___), fill = case_)) +
  geom_bar(position = "fill") +
  labs(x = "Siedlung", y = "Anteil")

rp |> ggplot(aes(___, fill = case_)) +
  geom_density(alpha = 0.3) +
  labs(x = "Distanz zur Siedlung")

# 3: Modelle anpassen und mit AIC vergleichen
m1  <- glm(case_ ~ wald + siedlung,  data = rp, family = binomial())
m2  <- glm(case_ ~ wald + dsiedlung, data = rp, family = binomial())

AIC(___, ___)

# 4: Modell mit log1p-Transformation
m2a <- glm(case_ ~ wald + log1p(___), data = rp, family = binomial())

AIC(___, ___, ___)
summary(m2a)
```

::: {.callout-note collapse="true"}
### Lösungsvorschlag

```{r}
#| eval: true

# 1: Zufällige Punkte und Kovariaten
rp <- deer |> random_points()
rp <- rp |> extract_covariates(env)

# Verteilung Wald
rp |> ggplot(aes(factor(wald), fill = case_)) +
  geom_bar(position = "fill") +
  labs(x = "Wald", y = "Anteil", fill = "Beobachtet")

# 2: Verteilung Siedlung und Distanz zur Siedlung
rp |> ggplot(aes(factor(siedlung), fill = case_)) +
  geom_bar(position = "fill") +
  labs(x = "Siedlung", y = "Anteil")

rp |> ggplot(aes(dsiedlung, fill = case_)) +
  geom_density(alpha = 0.3) +
  labs(x = "Distanz zur Siedlung")

# 3: Modelle anpassen und mit AIC vergleichen
m1  <- glm(case_ ~ wald + siedlung,  data = rp, family = binomial())
m2  <- glm(case_ ~ wald + dsiedlung, data = rp, family = binomial())

AIC(m1, m2)

# 4: Modell mit log1p-Transformation
# log1p vermeidet log(0) und gewichtet kleine Distanzen stärker
m2a <- glm(case_ ~ wald + log1p(dsiedlung), data = rp, family = binomial())

AIC(m1, m2, m2a)
summary(m2a)
```
:::

---

## Teil 6: RSF mit Tageszeit *(Zusatzaufgabe)*

In diesem Teil erweitern wir das RSF-Modell um die Tageszeit als Interaktionsterm. Die Idee: Tiere könnten tagsüber und nachts unterschiedliche Habitate bevorzugen.

Für die Zufallspunkte ist keine echte Uhrzeit vorhanden — wir weisen ihnen deshalb zufällig Tag oder Nacht zu (`sample(c("day", "night"), ...)`). Für die beobachteten Punkte verwenden wir `time_of_day()` aus `amt`.

#### Aufgaben

1. Erstellen Sie den kombinierten Datensatz `dat` wie im Coderahmen gezeigt (Zufallspunkte mit zufälliger Tageszeit + beobachtete Punkte mit berechneter Tageszeit). Stellen Sie die Verteilung der Kovariate `wald` getrennt nach Tageszeit mit `facet_wrap(~ tod_)` dar.

2. Passen Sie ein Modell mit Interaktionstermen an:
   - `m3a`: `case_ ~ wald + wald:tod_ + log1p(dsiedlung) + log1p(dsiedlung):tod_`
   
   Vergleichen Sie `m3a` mit `m2a` aus Teil 5 mit `AIC()`. Verbessert die Berücksichtigung der Tageszeit die Modellanpassung?

```{r}
#| eval: false

# 1: Datensatz mit Tageszeit zusammenstellen
dat <- bind_rows(
  # Zufallspunkte: Tageszeit zufällig zuweisen
  deer |> random_points() |> filter(!case_) |>
    mutate(tod_ = sample(c("day", "night"), size = n(), replace = TRUE)) |>
    extract_covariates(env),
  # Beobachtete Punkte: Tageszeit aus Zeitstempel berechnen
  deer |> time_of_day() |> dplyr::select(-t_) |>
    mutate(case_ = TRUE) |>
    extract_covariates(env)
)

# Verteilung Wald nach Tageszeit
dat |> ggplot(aes(factor(___), fill = case_)) +
  geom_bar(position = "fill") +
  facet_wrap(~ ___) +
  labs(x = "Wald", y = "Anteil")

# 2: Modell mit Interaktionstermen
m3a <- glm(case_ ~ wald + wald:___ + log1p(dsiedlung) + log1p(dsiedlung):___,
           data = dat, family = binomial())

AIC(___, ___)
summary(m3a)
```

::: {.callout-note collapse="true"}
### Lösungsvorschlag

```{r}
#| eval: true

# 1: Datensatz mit Tageszeit
dat <- bind_rows(
  deer |> random_points() |> filter(!case_) |>
    mutate(tod_ = sample(c("day", "night"), size = n(), replace = TRUE)) |>
    extract_covariates(env),
  deer |> time_of_day() |> dplyr::select(-t_) |>
    mutate(case_ = TRUE) |>
    extract_covariates(env)
)

# Verteilung Wald nach Tageszeit
dat |> ggplot(aes(factor(wald), fill = case_)) +
  geom_bar(position = "fill") +
  facet_wrap(~ tod_) +
  labs(x = "Wald", y = "Anteil")

# 2: Modell mit Interaktionstermen
m3a <- glm(case_ ~ wald + wald:tod_ + log1p(dsiedlung) + log1p(dsiedlung):tod_,
           data = dat, family = binomial())

AIC(m2a, m3a)
summary(m3a)
```
:::
