

# Vorlesung

- Reproduzierbarkeit (siehe unten)
- [Vorkommen von Arten](/content/slides/01/04-vorkommen_2.html){target="_blank"}
- [Übung: Vorkommen](/content/uebungen/ue_w4_luchs.html){target="_blank"}


## Reproduzierbarkeit

Führen Sie folgendes Skript aus: 

```{r, eval = FALSE}
library(ggplot2)

setwd("/Users/jsigner/ownCloud - jsigner@uni-goettingen.de@owncloud.gwdg.de/Documents/L_Lehre/M_erfassung_und_monitoring_von_wildtieren/")

data <- read.csv("daten/meine_daten.csv")
data$noise <- rnorm(nrow(data))

system("echo Verarbeitung gestartet")

data <- data %>% 
  mutate(result = value * noise)

unique(data$timestamp)

data$timestamp <- Sys.time()

write.csv(data, "output_ergebnis.csv")

ggplot(data, aes(x = value, y = result)) +
  geom_point() +
  theme_minimal()
```


```{r, }
#| code-fold: true
#| eval: false

# 1. Nicht kommentiert
# 2. Nicht alle Pakete geladen (optional version der Pakete angeben)

library(dplyr)   
library(ggplot2)

# Hier arbeite ich
# setwd("/Users/jsigner/ownCloud - jsigner@uni-goettingen.de@owncloud.gwdg.de/Documents/L_Lehre/M_erfassung_und_monitoring_von_wildtieren/")
# -> immer ein Projekt verwenden

# Daten einlesen
data <- read.csv("daten/meine_daten.csv")

# Ein zufälliger Fehler
set.seed(123)
data$noise <- rnorm(nrow(data))
# -> Immer set.seed verwenden

# Jetzt fänge es an: 
# system("echo Verarbeitung gestartet")
# -> Keine Systembefehler verwenden, sondern R Befehle
cat("Verarbeitung gestartet")

# Neue Spalte hinzufügen
data <- data %>% 
  mutate(result = value * noise)

# Reihenfolge beachten; timestamp wurde noch gar nicht erstellt. 
# unique(data$timestamp)


# Noch eine Spalte
# data$timestamp <- Sys.time()
# -> Achtung: `Sys.time()` ist jedes mal anders, besser
as.Date("2026-05-03")


# Schreiben der Daten
# -> Extra, encoding beachten und gleich ins richtige Verzeichnis schreiben
write.csv(data, "output_ergebnis.csv")

# Erstellen eines Plots
ggplot(data, aes(x = value, y = result)) +
  geom_point() +
  theme_minimal()

# -> SessionInfo(); am besten abspeichern

```

# Folien

- [Alle Folien (html)](/content/slides/01/04-vorkommen_2.html){target="_blank"}
- [Alle Folien (pdf)](/content/slides/pdf/vl-4.pdf){target="_blank"}



# Bis nächsten Einheit

Lesen Sie die Einleitung (I Introduction) von [Boyd et al. 2023](https://onlinelibrary.wiley.com/doi/full/10.1111/brv.12961) und überlegen Sie sich Antowrten zu folgenden Fragen: 

- Was ist das Ziel des Papers?
- Was sind EBVs?
- Wofür steht GEO-BON und was ist es?




